【裁判字號】    96,上,356
【裁判日期】    970423
【裁判案由】    侵權行為損害賠償
【裁判全文】
臺灣高等法院臺中分院民事判決  96年度上字第356號
上  訴  人  勝寶實業股份有限公司
法定代理人  丙○○
訴訟代理人  張皓帆律師
被  上訴人  興鮮企業有限公司
兼上列一人
法定代理人  乙○○  住彰化縣員林鎮○○街62巷5號
被  上訴人  甲○○  住同上
上列三人
訴訟代理人  朱清雄律師
上列當事人間請求侵權行為損害賠償事件，上訴人對於中華民國
96年9月29日臺灣彰化地方法院95年度訴字第592號第一審判決提
起上訴，本院於97年4月9日言詞辯論終結，判決如下：
    主  文
上訴駁回。
第二審訴訟費用由上訴人負擔。
    事實及理由
一、上訴人起訴主張：(1)伊對原審被告駿陞食品股份有限公司（
    下稱駿陞公司）有新台幣（下同）一百五十五萬零八百三十
    三元之貨款債權存在，原可對駿陞公司之機器設備及應收帳
    款求償，但嗣後發現被上訴人興鮮企業有限公司（下稱興鮮
    公司）之總經理甲○○（即被上訴人，下稱甲○○）、董事
    長乙○○（即被上訴人，下稱乙○○），與駿陞公司之前後
    任董事、監事林茂伸（即原審被告，下稱林茂伸），訴外人
    賴恬貞、林庭暉、褚家汝、賴志杰、林王謹等人（甲○○亦
    曾為駿陞公司之董事），共謀為不法行為，其等明知駿陞公
    司有財務危機，除於民國（下同）九十三年八月十二日共謀
    虛偽增資一千五百萬元外，另將駿陞公司之全部或部分機器
    設備以虛偽買賣之方式或其他損害全體債權人債權之方式移
    轉並搬運至興鮮公司藏匿，同時未依法定方式而擅自將駿陞
    公司之應收帳款全部歸為甲○○一人收取後，再派員工四處
    向客戶執行私相授受之收取約定，並已實際取得金錢後朋分
    花用。又林茂伸、甲○○分別擅自以個人意思出具切結書、
    收據向駿陞公司之客戶收取貨款；興鮮公司董事長乙○○及
    總經理甲○○以無對價或顯不相當之對價收受駿陞公司之輸
    送帶（含調理機）二組等機器設備後，再加以改裝，此業經
    上訴人於九十五年七月四日聲請原審法院以九十五年度執全
    字第一一七０號假扣押執行在案。(2)九十五年三月間林茂伸
    未經董事會、股東會決議，擅自簽二張互為矛盾之切結書，
    並將駿陞公司全部財產（包括機器、庫存原料及八百萬元以
    上之應收帳款）交付予甲○○，由其再轉交予興鮮公司，惟
    若駿陞公司之全體董事即時向法院為破產聲請，則駿陞公司
    之債權人，即伊之債權必然較有受償之可能。惟駿陞公司之
    全體董事竟故意不依民法第三十五條第二項（及公司法第二
    百十一條第二項）為之，而與甲○○一人共謀，以不為人知
    之條件使甲○○直接獨得全部財產（包括機器、庫存原料及
    八百萬元以上之應收帳款），亦使興鮮公司未付出任何代價
    即間接獲得全部財產（包括機器、庫存原料及八百萬元以上
    之應收帳款），此由駿陞公司與甲○○間、甲○○與興鮮公
    司間，均欠缺詳實的、完整的交易憑證可知，被上訴人與林
    茂伸有共謀掏空駿陞公司資產，使駿陞公司之全體債權人無
    法受償之犯意聯絡，致伊等駿陞公司之債權人無標的可求償
    而蒙受損害。(3)駿陞公司於九十三年八月十二日臨時股東會
    決議現金增資一千五百萬元，其中林茂伸、甲○○於九十三
    年八月十六日分別繳納股款各五百二十五萬元，惟經原審法
    院函查臺中商業銀行霧峰分行，經該行函覆稱：九十三年八
    月十六日之一千五百萬元係由林茂伸帳戶轉入至駿陞公司帳
    戶，並於九十三年八月十八日將一千五百萬元由駿陞公司帳
    戶轉出至林茂伸帳戶，顯見林茂伸、甲○○於駿陞公司現金
    增資時，並未實際出資而僅以申請文件表明收足，顯然違反
    公司法第九條之規定，並依民法第一百八十四條、第一百八
    十五條規定請求等情。起訴聲明求為判決：(一)被上訴人應與
    原審被告駿陞公司、林茂伸連帶給付上訴人一百五十五萬零
    八百三十三元，及加計其法定遲延利息，(二)第一審訴訟費用
    由原審被告駿陞公司、林茂伸與被上訴人連帶負擔；上訴聲
    明求為判決：(一)原判決不利於上訴人部分廢棄，(二)上開廢棄
    部分，被上訴人甲○○應與原審被告駿陞公司、林茂伸連帶
    給付上訴人一百五十五萬零八百三十三元，及加計其法定遲
    延利息，(三)第一、二審訴訟費用由被上訴人負擔，(四)上訴人
    願供擔保，請准宣告假執行（原審判決後，原審被告駿陞公
    司、林茂伸未據聲明不服，此部分業已確定；另上訴人依民
    法第二百四十二條、第一百七十九條、第七百六十七條規定
    ，請求被上訴人應將自原審被告駿陞公司受讓之資產、債權
    返還予原審被告駿陞公司，並由上訴人於一百五十五萬零八
    百三十三元之債權範圍內，代為受領之訴之追加，因被上訴
    人不同意上訴人此部分訴之追加，故本院另予裁定駁回）。
二、被上訴人則以：(1)侵權行為損害賠償，應由上訴人負舉證責
    任，上訴人應就伊有侵權行為之事實，及因伊之行為有侵害
    到上訴人何種權利之事實舉證證明，上訴人不能以推測之詞
    為其請求依據。(2)伊所取得駿陞公司之工廠及外租冷凍廠內
    之全部財物，乃本於九十五年三月間，駿陞公司之法定代理
    人林茂伸與甲○○間之約定，由駿陞公司將其工廠及外租冷
    凍廠內之全部財物移交給甲○○，作為甲○○清償駿陞公司
    對台北富邦銀行債務，及萬泰銀行貸款之代價；甲○○並已
    依約清償台北富邦銀行債務，及清償萬泰銀行貸款，既然係
    由此關係取得財物，並依約清償完畢，即係有償而為取得，
    並非依不法方法而為取得，即無侵權行為之可言。(3)本件甲
    ○○依債權關係對駿陞公司行使債權人之權利，則該行使權
    利之行為，即非侵權行為，且駿陞公司讓與財產之行為，依
    法並非無效之行為，況係甲○○以代償銀行借款之方式為代
    價，已取得駿陞公司之機器，依法絕非侵權行為，上訴人主
    張依侵權行為行使權利，並要求伊連帶負賠償責任，實無理
    由。又該機器亦不足抵償駿陞公司所欠甲○○之債務。(4)駿
    陞公司雖有增資決議，但甲○○於決議後，因理念不合而退
    出，故駿陞公司之行為與甲○○無關。又興鮮公司，乃輾轉
    自甲○○取得駿陞公司之機器，對造主張興鮮公司亦應負侵
    權行為責任，亦無理由等語，資為抗辯。答辯聲明求為判決
    ：如主文所示。
三、本件不爭執事項：
(一)、駿陞公司積欠上訴人一百五十五萬零八百三十三元之貨款，
    而林茂伸為該公司之法定代理人。
(二)、駿陞公司於九十五年三月間簽立切結書予甲○○，將該公司
    對外客戶之未收貨款，全權由甲○○代收抵帳。
(三)、甲○○於取得駿陞公司簽立之切結書後，向客戶收取九十五
    年二月份貨款時，曾書立收據。
四、本件爭執事項：
(一)、上訴人之貨款債權，究應向何人求償？又被上訴人是否應負
    共同侵權行為損害賠償責任？
(二)、駿陞公司於增資決議後，於登記文件表明收足，甲○○是否
    違背公司法第九條規定，而應負損害賠償責任？
五、得心證之理由：
(一)、上訴人之貨款債權，究應向何人求償？又被上訴人是否應負
    共同侵權行為損害賠償責任？上訴人主張：上訴人對於駿陞
    公司有貨款債權存在，且駿陞公司之法定代理人林茂伸於該
    公司資產有顯不足抵償其債務情事，惟被上訴人竟共謀掏空
    駿陞公司之資產，致使上訴人無法受償，故應與駿陞公司及
    其法定代理人共同負侵權行為損害賠償責任等語；被上訴人
    辯稱：上訴人對於駿陞公司究有無貨款債權存在，及駿陞公
    司資產是否有不足抵償其債務情事，與被上訴人無涉，上訴
    人應就上開主張，負舉證責任等語。經查：
(1)、按依民法第一百八十五條第一項之規定，共同侵權行為人連
    帶負損害賠償責任，所謂共同侵權行為，須共同行為人皆已
    具備侵權行為之要件始能成立，若其中一人無故意過失，則
    其人非侵權行為人，不負與其他具備侵權行為要件之人連帶
    賠償損害之責任（最高法院二十二年上字第三四三七號判例
    意旨參照）。又民事訴訟如係由原告主張權利者，應先由原
    告負舉證之責，若原告先不能舉證，以證實自己主張之事實
    為真實，則被告就其抗辯事實即令不能舉證，或其所舉證據
    尚有疵累，亦應駁回原告之請求（最高法院十七年上字第九
    一七號判例意旨參照）。
(2)、本件上訴人主張，伊對原審被告駿陞公司有一百五十五萬零
    八百三十三元之貨款債權存在，且駿陞公司之董事長即原審
    被告林茂伸於該公司資產顯有不足抵償其所負債務時，並未
    依公司法第二百一十一條第二項之規定，向法院聲請破產，
    致伊之債權受有不能清償之損害之事實，業據其提出駿陞公
    司所簽發之支票（含退票理由單）、出貨單、產品銷貨單、
    切結書、收據等證物為證（見原審卷第八至十三頁）；上開
    情事，駿陞公司及其法定代理人林茂伸於原審法院審理時，
    經合法通知，未於言詞辯論期日到場，亦未就此部分爭執，
    上訴人此部分主張固可信為真實。
(3)、惟上訴人主張，甲○○與林茂伸間有共謀掏空駿陞公司之資
    產，使駿陞公司之全體債權人無法受償，應負共同侵權行為
    損害賠償責任等語；但為被上訴人所否認，並以上揭情節抗
    辯。查上訴人之上開主張，雖提出由駿陞公司及其負責人（
    債務人）林茂伸分別出具之切結書二紙為證（見原審卷第十
    二、三十七頁），以證明駿陞公司確實將其「工廠及外租冷
    凍廠內之全部財務移交由甲○○先生抵帳」，及其「公司對
    外客戶之未收貨款全權由甲○○代收抵帳」等情，惟駿陞公
    司及其負責人林茂伸所簽立上開切結書乃因甲○○為駿陞公
    司之連帶保證人，因駿陞公司積欠訴外人台北富邦銀行、萬
    泰銀行等貸款及債務，林茂伸因而簽立上開切結書，之後由
    甲○○為代償，此業據被上訴人提出上開切結書、台北富邦
    銀行所出具清償證明一份（金額一百三十一萬一千二百六十
    二元），及萬泰銀行已作廢之借據三份（金額為三百萬元、
    一百萬元、二百五十萬元）影本各一份為證（見原審卷第三
    十七至四十二頁），顯見被上訴人與駿陞公司間確實存有債
    權關係，並非無對價受償，而上訴人所舉上開切結書僅能證
    明駿陞公司與甲○○間確有上開債務清償之約定，尚無法遽
    以推論被上訴人有共謀掏空駿陞公司之資產，致使駿陞公司
    之全體債權人無法受償情事，此外，上訴人對甲○○與林茂
    伸間有共謀掏空駿陞公司之資產乙節，復未舉證說明甲○○
    或其他被上訴人與林茂伸間，有具備侵權行為之要件，即具
    有共同故意，或被上訴人之過失均為其所生損害之共同原因
    （即所謂行為關連共同）之事實，要難認上訴人之上開主張
    為可取。
(4)、再者，上訴人於九十五年七月四日以原審法院九十五年度執
    全字第一一七０號假扣押事件對興鮮公司執行假扣押時，僅
    扣得駿陞公司所交予甲○○抵償債務之輸送帶（含調理機）
    二組等機器設備，已據本院調取上開假扣押執行卷，查明屬
    實（見該執行卷第十九頁），並為兩造所不爭執，甲○○雖
    於原審陳稱上開機器設備新的時候，一台約六十萬多元，但
    系爭機器設備已使用四年多了，顯然已無上開新品之價值，
    且縱依新品價值來計算，惟駿陞公司如前所述，已積欠甲○
    ○代償銀行之欠款高達七百八十一萬一千二百六十二元（即
    上開被上訴人甲○○所代償銀行金額之總和），為此，甲○
    ○受讓該機器設備顯然尚不足清償駿陞公司所欠其債務。至
    於甲○○於原審固亦稱並有受讓駿陞公司一些肉品及二包裹
    漿等，但其並稱因已經過期不能食用（見原審卷第二一一頁
    ），而上訴人又未能舉證該部分仍有存在之價值，此外，上
    訴人對於被上訴人實際上尚有受讓駿陞公司其他機器設備、
    庫存原料或已收取第三債務人應收帳款等情，亦迄未舉證以
    實其說，是尚難僅憑上開切結書，及於興鮮公司內扣得上揭
    二組機器設備及一些已過期肉品等，旋即推論被上訴人有共
    謀掏空駿陞公司資產情事。至於上訴人請求本院向財政部臺
    灣省中區國稅局彰化分局函調駿陞公司之課稅資料，稱駿陞
    公司應收帳款為八百五十四萬三千八百六十七元、存貨二千
    一百一十六萬八千二百八十九元、機器設備有一百七十九萬
    二千八百五十七元，可以證明被上訴人受讓駿陞公司而損害
    上訴人權利，應與駿陞公司、林茂伸負共同侵權行為損害賠
    償責任等語，然查，被上訴人除了實際上受讓上開機器二部
    分外，上訴人並未舉證證明被上訴人尚有其實際取得情形，
    且上開財政部臺灣省中區國稅局彰化分局函調駿陞公司之課
    稅資料僅是駿陞公司九十三年度營利事業所得之損益表及資
    產負債情形而已，尚不足以證明被上訴人有共謀掏空駿陞公
    司資產之侵權行為，故上訴人之上開舉證亦不足資為有利於
    上訴人之證明。
(5)、上訴人又以被上訴人明知駿陞公司不能清償債務，而受讓其
    公司財產，為有詐害行為，伊依民法第二百四十四條第二項
    規定得撤銷之等語。惟查，本件駿陞公司縱於瀕臨破產之際
    ，以其公司之資產清償其所欠甲○○之債務，然此，乃屬一
    方固生減少積極之財產，同時亦減少其消極之財產，於資力
    並無影響，尚難遽指為詐害行為（最高法院五十五年台上字
    第二八三九號判例意旨參照），且甲○○受讓上開機器設備
    既屬有償行為，為上訴人所自承在卷（見原審卷第四十三頁
    ），而上訴人又未舉證證明甲○○等人於受讓時亦知悉駿陞
    公司之行為侵害其債權，是上訴之上開主張，亦不足採。
(二)、駿陞公司於增資決議後，於登記文件表明收足，甲○○是否
    違背公司法第九條規定，而應負損害賠償責任？上訴人主張
    ：駿陞公司於臨時股東會決議現金增資，其中林茂伸、甲○
    ○於九十三年八月十六日分別繳納股款各五百二十五萬元，
    惟於九十三年八月十六日之一千五百萬元由林茂伸帳戶轉入
    至駿陞公司帳戶，並於九十三年八月十八日將一千五百萬元
    由駿陞公司帳戶轉出至林茂伸帳戶，顯見林茂伸、甲○○於
    駿陞公司現金增資時，並未實際出資而僅以申請文件表明收
    足，已違反公司法第九條之規定，而有民法第一百八十四條
    第二項規定違反保護他人法律之侵權行為等語；被上訴人則
    辯稱：駿陞公司雖有增資決議，但甲○○於決議後，因理念
    不合而退出，故駿陞公司之行為與甲○○無關等語。經查：
(1)、按公司法第九條第一項前段規定公司應收之股款，股東並未
    實際繳納，而公司負責人以申請文件虛偽表明收足者，係指
    投資人有入股之意思及行為，於公司申請設立登記時，公司
    應收之股款，股東並未實際繳納，而以申請文件虛偽表明收
    足者為限（最高法院八十六年度台上字第四九四九號判決意
    旨參照）。
(2)、駿陞公司於九十三年八月十二日召開臨時股東會決議現金增
    資一千五百萬元，其中林茂伸、甲○○於九十三年八月十六
    日分別繳納股款各五百二十五萬元，此有經濟部函附駿陞公
    司變更登記表、股東會議紀錄、董事會議紀錄、簽到簿及股
    東繳納現金股款明細表各一份附卷可稽（見原審卷第九十七
    至九十九、一０二頁）。又經原審法院向臺中商業銀行霧峰
    分行函查，經該行函覆稱：九十三年八月十六日之一千五百
    萬元係由林茂伸帳戶轉入至駿陞公司帳戶，並於九十三年八
    月十八日將一千五百萬元由駿陞公司帳戶轉出至林茂伸帳戶
    （見原審卷第一九一頁），則林茂伸、甲○○於駿陞公司現
    金增資時，確實於九十三年八月十六日已將現金增資額一千
    五百萬元匯入駿陞公司帳戶，並據以辦理公司變更登記在案
    （見原審卷第九十四至九十六頁），依上開說明，駿陞公司
    之股東即林茂伸、甲○○，及訴外人賴恬貞均實際將股款匯
    入駿陞公司帳戶，顯見並無上訴人所稱，林茂伸、甲○○並
    未實際出資而僅以申請文件表明收足，而違反公司法第九條
    規定之情事，從而上訴人上開主張，難謂可採。再依上開函
    覆所示，林茂伸雖嗣於九十三年八月十八日將一千五百萬元
    增資股款由駿陞公司帳戶轉出至其個人帳戶，惟此應屬林茂
    伸個人之行為，並非甲○○所為，為此，上訴人既未對上開
    增資股款係由駿陞公司帳戶轉出至林茂伸帳戶，係出於甲○
    ○與林茂伸之共謀掏空情事盡舉證證明之責，況且甲○○又
    非駿陞公司之負責人（見原審卷第九十四頁），揆諸上開說
    明，足見上訴人之上開主張，要難採信。
六、綜上所述，本件上訴人主張，為不足採，被上訴人抗辯，尚
    屬可信。上訴人主張其對駿陞公司有一百五十五萬零八百三
    十三元之貨款債權存在，依民法第一百八十四條、第一百八
    十五條規定，請求被上訴人與原審被告駿陞公司、林茂伸連
    帶給付一百五十五萬零八百三十三元，及加計其法定遲延利
    息，自屬無據，應予駁回。是則原審就此部分，為上訴人敗
    訴之判決，經核於法並無不合。上訴論旨求予廢棄改判，為
    無理由，應予駁回。
七、本件事證已臻明確，兩造其餘攻擊防禦及舉證，與判決結果
    不生影響，爰不另一一論述。
八、據上論結，本件上訴為無理由，依民事訴訟法第四百四十九
    條第一項、第七十八條，判決如主文。
中    華    民    國    97    年    4     月    23    日
                  民事第六庭    審判長法  官  陳賢慧
                                      法  官  吳惠郁
                                      法  官  盧江陽
以上正本係照原本作成。
上訴人得上訴。
如對本判決上訴，須於收受判決送達後20日內向本院提出上訴書
狀，其未表明上訴理由者，應於提出上訴後20日內向本院提出上
訴理由書（須按他造人數附具繕本）。
上訴時應提出委任律師為訴訟代理人之委任狀。具有民事訴訟法
第466條之1第1項但書或第2項之情形為訴訟代理人者，另應附具
律師及格證書及釋明委任人與受任人有該條項所定關係之釋明文
書影本。
                                      書記官  陳玫伶
中    華    民    國    97    年    4     月    24    日
                                                      Ｍ


司法院資訊處製作；財團法人民間司法改革基金會備份。
